【裁判字號】    91,上易,2043
【裁判日期】    921211
【裁判案由】    違反商標法
【裁判全文】
臺灣高等法院臺中分院刑事判決                  九十一年度上易字第二○四三號
    上  訴  人
    即自 訴 人  甲○○○文化事業有限公司
    代  表  人  丙○○
    代  理  人  蔣文正律師
    被      告  乙○○
    選任辯護人  蘇顯騰律師
右上訴人因被告違反商標法案件，不服臺灣台中地方法院九十一年度自字第四０八號
中華民國九十一年十月九日第一審判決，提起上訴，本院判決如左：
      主  文
上訴駁回。
      理  由
一、本案經本院審理結果，認第一審判決認事用法均無不當，應予維持，並引用第一
    審判決書記載之證據及理由（如附件）。
二、自訴人上訴意旨略以：
  (一)按依最高法院七十六年台上字第五八九四號、行政法院七十二年判字第六四二號
    判決意旨觀之，判斷商標（服務標章）是否近似，應審酌外觀、觀念、文字或讀
    音是否近似，有一近似足以引起混同誤認之虞者，即屬近似之商標（服務標章）
    。而原審僅就外觀方面做比較，而未審酌讀音、觀念，即認被告所使用之「茱莉
    亞」、「ＪＵＬＩＥＴＮＥＷＳ」、及「ＪＵＬＩＥＴ」等圖樣，與自訴人所有
    之「ＪＵＬＩＡ」服務標章不構成近似，判決理由顯有違誤。
  (二)「ＪＵＬＩＡ」與「茱莉亞」讀音相似：
    世界知名影星「Julia  Roberts」，中文之一致譯名均為「茱莉亞．羅勃茲」，
    「Julia  Roberts」在台灣既譯成「茱莉亞．羅勃茲」，「ＪＵＬＩＡ」與「茱
    莉亞」一般人會認為讀音不近似嗎？
  (三)「ＪＵＬＩＡ」與「茱莉亞」觀念是相同、相通的，此可從一般人與被告之角度
    來說明之：
    蓋「攝影禮服」行業，係屬時尚性行業，客戶群幾乎以未婚之年輕人為主，時下
    之年輕人不認識世界知名影星「Julia  Roberts」（２００１年第七十三屆奧斯
    卡電影獎之最佳女主角）者應該不多，「Julia  Roberts」或「茱莉亞．羅勃茲
    」經常出現在台灣之報章雜誌媒體上，「Julia Roberts」與「茱莉亞．羅勃茲
    」大家都知道所指係同一人，僅是中英文之別而已，則一般人難道不會認為「Ｊ
    ＵＬＩＡ」與「茱莉亞」係同義嗎？自訴人花費無數之心血、金錢在「ＪＵＬＩ
    Ａ」品牌之經營，被告自己亦曾風聞自訴人之「ＪＵＬＩＡ」品牌，而向自訴人
    購買過禮服，「ＪＵＬＩＡ」與「茱莉亞」在觀念上既屬相同、相通的，則一般
    人看到被告「茱莉亞」之廣告招牌（或其手提袋），不會誤認係自訴人經營之「
    ＪＵＬＩＡ」品牌嗎？被告到現在還在使用獨立放大之「茱莉亞」招牌，被告難
    道無搭便車之惡性嗎？原審判決認為被告當初會使用「ＪＵＬＩＡ」，係因被告
    經營之茱莉亞公司之中文名稱為「茱莉亞」，故一併使用「ＪＵＬＩＡ」為該公
    司之英文名稱，但由此相對的可以證明，被告自己都認為「ＪＵＬＩＡ」與「茱
    莉亞」只是中英文之別而已，其實兩者觀念是相同、相通的，「ＪＵＬＩＡ」與
    「茱莉亞」觀念既是相同、相通的，則「ＪＵＬＩＡ」與「茱莉亞」為何不會構
    成近似？
  (四)「ＪＵＬＩＡ」與「ＪＵＬＩＥＴ」讀音近似且意義相通：
    「ＪＵＬＩＡ」與「ＪＵＬＩＥＴ」在外觀上固有一、二字之不同，但通曉英文
    者對兩字之發音是否會構成混同？而「ＪＵＬＩＡ」之暱稱為「ＪＵＬＩＥＴ」
    ，「ＪＵＬＩＡ」與「ＪＵＬＩＥＴ」在英文之意義是相通的。被告在接到函件
    後，卻將「ＪＵＬＩＡ」之招牌改成「ＪＵＬＩＥＴ」，被告為何會如此做？可
    從被告在原審九十一年七月二十四日之辯護意旨狀中找到答案，被告辯護狀第二
    頁第一行有謂：「而『茱莉亞』與『茱綠葉』讀音與使用習慣相近似，容易讓人
    有愛情的浪漫聯想，且在國外不僅流行，更有知名影星『茱莉亞．羅勃茲』與．
    ．．．」，被告既自認「茱莉亞」與「茱綠葉」讀音與使用習慣相近似，則被告
    在收到自訴人之律師函之後，卻僅將「ＪＵＬＩＡ」改成連自己都認為讀音與使
    用習慣相近似之「ＪＵＬＩＥＴ」，被告到現在還在使用放大的「ＪＵＬＩＥＴ
    」招牌，被告難道無搭便車之惡性。
  (五)本案「茱莉亞」之使用方式，並非公司名稱之使用：
    按商標法第二十三條前段固規定「凡以普通使用之方法表示自己之姓名、商號或
    其商品之名稱、形狀、品質、功用、產地或其他有關商品本身之說明，附記於商
    品之上者，不為他人商標專用權之效力所及」，惟所謂「普通使用之方法」係指
    一般使用之方法，不特別加強其顯著性，以吸引公眾之謂也（最高法院八十三年
    台上字第九六七號判決可資參照）。被告所經營之公司名稱固為「茱莉亞精品有
    限公司」，然觀其招牌之使用方式，卻特意「獨立」彰顯「茱莉亞」三個字，是
    乃特別加強「茱莉亞」之顯著性，以吸引公眾注意，顯非公司名稱之使用，更何
    況「ＪＵＬＩＥＴ」不是被告公司之名稱，「ＪＵＬＩＥＴ」翻譯成中文應係「
    茱莉葉」，絕對不是「茱莉亞」，被告使用「ＪＵＬＩＥＴ」顯然係服務標章之
    使用方式，表彰服務，而特意獨立彰顯使用「茱莉亞」三個字，不也是特別加強
    其顯著性，同樣是服務標章之使用方式。
  (六)綜上所述，原審判決認為不近似之理由，僅僅比較審酌外觀方面，而就讀音、觀
    念方面卻棄置不顧，原審判決即有違誤，況本件經送財團法人台灣經濟發展研究
    院（下稱台經院）鑑定，台經院以「商標鑑定分析」輔以「市場調查分析」兩種
    方式進行鑑定，結論認為被告現仍使用之「茱莉亞」與「ＪＵＬＩＥＴ」，與自
    訴人所註冊之「ＪＵＬＩＡ」標章，無論讀音或觀念上，其近似之程度均有令一
    般消費者發生混淆誤認之虞，故應構成侵害該標章專用權。是原判決認被告並未
    侵害自訴人之標章專用權，而為無罪之諭知，自有違誤，為此提起上訴。
三、經查：
  (一)按有關商標在外觀、觀念、或讀音方面有一近似者，即為近似之商標，固為行政
    院七十三年十月二日發布之商標近似審查基準第一點所明定，惟迄今已十九餘載
    ，社會商業活動頻繁，商標設計及廣告十分多樣化，加以國人知識水準提升，媒
    體資訊發達，消費者辨識商品來源之能力提高，隨此時空環境之轉變，商標法施
    行細則於八十三年七月十五日修正時，即於第十五條第一項規定「商標圖樣之近
    似，以具有普通知識經驗之購買人，於購買時施以普通所用之注意，有無混同誤
    認之虞判斷之」。是判斷商標有無近似，應以「通體觀察」之方式為準，亦即總
    括商標全體，就其「外觀、文字、觀念」綜合各種情形加以考量，非拘泥於「商
    標在外觀、觀念、或讀音方面有一近似者」為據，而應以消費者「有無混同誤認
    之虞」為判斷之基準。申言之，商標圖樣近似與否，有無引致聯想而混淆誤認之
    虞，除審酌商標圖樣之特殊性或獨創性外，尚須斟酌商標識別力之強弱，如商標
    之識別力較弱，其商標區辨商品來源之功能已降低，從而相關商品購買人於購買
    時，自然較不會發生與特定來源相聯想，而有混淆誤認之虞，即非構成近似，合
    先敘明。
  (二)查，自訴人所註冊之「ＪＵＬＩＡ」服務標章，其商標之構成主體均為英文字母
    所組成之圖樣，各英文字母高度均相同，寬度則依各字之型態而有不同，且為由
    左至右橫向排列，而以單純之表現方式呈現，並無過份藝術或連字或草字之表現
    ，是該商標本身在設計上並無特殊性或獨創性所產生之識別作用。而台經院以「
    ＪＵＬＩＡ」之服務標章實際作市場識別力之調查，結果：受訪者直接表示沒有
    看過該商標者，占整體市調比例之百分之六十一．九，而表示似曾相似但忘記者
    ，則占百分之三０．九，至於得歸屬為一般消費者所認知之範圍僅占百分之七．
    二，自訴人所有之上開商標，並無法表彰其所提供之服務等情，此有台經院之商
    標專用權侵害鑑定研究報告書（下稱研究報告書）附卷可證（見研究報告書第十
    六、十七頁）。足徵自訴人所有之上開服務標章在市場上之識別力甚低，一般相
    關商品之消費者於選購服務時，自然較不會發生與特定來源（即自訴人甲○○○
    文化事業有限公司）相聯想，而有混淆誤認之虞。
  (三)又被告所使用之「ＪＵＬＩＥＴ」與「茱莉亞」，與自訴人所有之「ＪＵＬＩＡ
    」服務標章，外觀上有明顯之差異，已據原審於判決書中論述甚詳（見原審判決
    書第七頁之部分），而「ＪＵＬＩＥＴ」與「ＪＵＬＩＡ」之發音，雖僅尾音
    部分「ＪＵＬＩＥＴ」多了以「ｔ」之子音作為結尾，其餘之部分均屬相同。然
    前已述及，判斷商標是否近似，應以具有普通知識經驗之購買人，於購買時施以
    「普通所用之注意」作為判斷之標準，上開兩字之讀音既有不同，如施予普通之
    注意，應可查覺兩者有異。況被告與自訴人均屬婚紗攝影業，屬服務業之一種，
    而服務業之特性，著重在服務之內容與品質，一般之婚紗業者所服務之內容，不
    僅包括婚前之攝影，尚涵蓋結婚時新人之整體造型設計、禮服之挑選等等，而結
    婚係人生大事，婚紗照片更是往後美好之人生記憶，是一般新人挑選婚紗業者，
    所重視者應係業者所拍攝之作品有無創意、美感，是否符合本身之需求，而為挑
    選中意之婚紗業者，每對新人均會多方與業者洽談，參考業者以往之作品集，瞭
    解業者之服務項目，至於業者之品牌為何？應非首選。且前已述及，自訴人之「
    ＪＵＬＩＡ」服務標章在市場之識別力較弱，被告雖使用「ＪＵＬＩＥＴ」及「
    茱莉亞」之圖樣，然在結婚新人與業者詳加洽談後，於選購服務（即決定選定何
    家婚紗業者）時，結婚新人應早已知悉被告之「ＪＵＬＩＥＴ」及「茱莉亞」圖
    樣，係指被告之茱莉亞精品有限公司，而非自訴人之甲○○○文化事業有限公司
    。是被告使用之「ＪＵＬＩＥＴ」及「茱莉亞」，與自訴人之「ＪＵＬＩＡ」服
    務標章，應無混淆誤認之虞。而一般店家為彰顯其公司之所在地，皆在其招牌上
    突顯公司之名稱，以達到廣告之效果，被告之公司既取名為「茱莉亞精品有限公
    司」，在其招牌上突顯「茱莉亞」之名稱，以表彰公司之所在地，應屬公司名稱
    之善意合理使用，應無侵害自訴人所有之上開服務標章。
  (四)雖台經院之研究報告書認：被告之茱莉亞精品有限公司所使用廣告招牌上之「Ｊ
    ＵＬＩＥＴ」及「茱莉亞」圖樣，與自訴人所有之「ＪＵＬＩＡ」之標章專用權
    圖樣，無論就外觀、讀音或觀念上，其近似程度均有令一般消費者產生混淆或誤
    認之虞，應構成侵害該標章專用權等情（見該研究報告書第四九、五０頁）。惟
    按判斷商標是否近似，應採「異時異地、隔離觀察」之方法為之，而觀察之方式
    以「通體觀察」為主，即須「總括商標全體，就其外觀、文字、觀念加以觀察」
    。然查，台經院之研究報告書所採之調查方法，係：「一、將甲商標與乙商標（
    或丙商標或丁圖樣所示的招牌）之文字圖樣，整體分別製作於一Ａ４紙張上（按
    甲商標係自訴人之『ＪＵＬＩＡ』服務標章；乙商標係指被告所使用之『ＪＵＬ
    ＩＥＴ』；丙商標係指被告所使用之『茱莉亞』；丁圖樣係指被告使用之『ＪＵ
    ＬＩＥＴ』及『茱莉亞』之招牌）。二、進行市場調查時，將甲商標之整體文字
    圖樣出示於受訪者，然後再將甲商標之整體文字圖樣收起，再出示乙商標（或丙
    商標或丁圖樣所示之招牌）之整體文字圖樣予受訪者，然後再將乙商標（或丙商
    標或丁圖樣所示之招牌）之整體文字圖樣收起。三、請受訪者填寫問卷，並留下
    受訪者資料以作為有效問卷之依據」（見研究報告書後附ＪＵＬＩＡ商標專用權
    市場調查分析研究報告書第六、七頁）。觀之台經院上開之調查方式，係採「同
    一地點」、「同時」（上開市場分析研究報告書雖載明係採「異時」隔離觀察之
    方法，但研究員係將甲商標之圖樣出示予受訪者後，再將甲商標之圖樣收起來，
    隨即出示乙商標圖樣予受訪者後，旋要求受訪者填寫問卷，是研究員顯係接續出
    示甲、乙之商標圖樣供受訪者審視，出示圖樣之順序雖有先後之別，然甲商標遺
    留在人體視覺之時間尚未消失後，隨即接收乙商標之圖樣，故實與「同時」觀察
    無異）為之，顯與判斷商標之近似原則有違。且台經院係以商標在外觀、觀念、
    讀音方面有一近似者，即認定係屬近似之商標，核與前開說明，應以消費者「有
    無混同誤認之虞」作為判斷之基準迴異。是台經院之上開研究報告，不得作為不
    利於被告之認定。
  (五)至僅將他人之商標作為網址使用，而未於網頁或相關網路資訊上表彰他人同一或
    類似的商品或服務，並不構成商標法第七十七條、第六十二條所定之仿冒服務標
    章罪之構成要件等情，亦據原審於判決書論述甚詳（見原審判決書第八頁）。參
    以九十二年五月二十八日公布之商標法（公布日起六個月後施行），於第六十二
    條第二款即明文規定，明知為他人之註冊商標，而以該商標中之文字作為自己公
    司名稱、商號名稱、網域名稱或其他表彰營業主體或來源之標識，致商品或服務
    相關消費者混淆誤認者，視為侵害商標權。而有關此項侵害商標權之救濟，依新
    公布之商標法第六十三、六十四條規定，係採民事之損害賠償責任，並非刑事制
    裁。由此益見，將他人之商標作為網址使用，依罪刑法定主義之原則，應不構成
    刑責，故被告雖有在網址上使用「julia news」，亦不構成犯罪。另被告之前雖
    有使用自訴人之「ＪＵＬＩＡ」服務標章，然並無侵害自訴人上開服務標章之情
    事，亦經原審於判決書中記載甚明（見原審判決書第三至第七頁），於此不再贅
    述。
  (六)綜上論述，被告所使用之「茱莉亞」、「ＪＵＬＩＥＴＮＥＷＳ」、及「ＪＵＬ
    ＩＥＴ」等圖樣，與自訴人所有之「ＪＵＬＩＡ」服務標章，綜合外觀、觀念、
    讀音及圖樣識別力等整體觀察後，並不構成近似。且本案經送智慧財產局鑑定結
    果，亦認不構成近似，此有該局九十一年八月十二日（九一）智商０９４１字第
    九一００六七三０九號函及九十二年十一月七日（九二）智商字０９４１字第九
    二八０五六六八七０號函附卷可稽（見原審卷第五四頁，本院卷第二宗第六九頁
    ）此外，又查無其他積極證據，足以證明被告有何侵害自訴人標章專用權之行為
    ，被告之犯罪尚屬不能證明。
四、原審以不能證明被告犯罪，而為無罪之諭知，核無違誤，自訴人上訴意旨仍執前
    詞指摘原判決不當，為無理由，應予駁回。
據上論結，應依刑事訴訟法第三百六十八條，判決如主文。
中      華      民      國      九十二      年    十二    月    十一    日
                                   臺灣高等法院臺中分院刑事第十庭
                                         審判長法  官  林  照  明
                    法  官  王      銘
                                               法  官  蔡  名  曜
右正本證明與原本無異。
不得上訴。
                                               書記官  許  哲  禎
中      華      民      國    九十二     年     十二     月    十二     日
                                                                        Ｆ


司法院資訊處製作；財團法人民間司法改革基金會備份。
